【裁判字號】    97,訴,2567
【裁判日期】    990120
【裁判案由】    返還不當得利等
【裁判全文】
臺灣板橋地方法院民事判決              97年度訴字第2567號
原      告  丙○○○○○(蘇州)有限公司
法定代理人  乙○○○
訴訟代理人  黃柏彰律師
被      告  甲○○
上列當事人間請求返還不當得利等事件，本院於民國98年12月30
日言詞辯論終結，判決如下：
    主  文
原告之訴及假執行之聲請均駁回。
訴訟費用由原告負擔。
    事實及理由
一、原告起訴主張：原告係依中華人民共和國法律設立之有限公
    司，自民國94年2 月5 日起聘任被告為副總經理，負責公司
    業務及一切財務，至96年7 月20日止，且被告並為原告之股
    東及兼任董事職務。詎被告於擔任原告之副總經理職務期間
    ，竟涉嫌侵占原告向訴外人昆山斌沛電子有限公司（下稱斌
    沛公司）借貸之款項，共計為新台幣270 萬2,500 元（即人
    民幣57萬5,000 元，以匯率1:4.7 換算) ，未交付於原告，
    核被告所為，顯係無法律上原因，受有利益，致原告受有損
    害，爰依民法第179 條、第184 條第1 項之規定提起本訴，
    並聲明：(一)被告應給付原告27萬2,500 元及自起訴狀繕本送
    達翌日起至清償日止，按年息5%計算之利息。(二)願供擔保請
    准宣告假執行。
二、被告則以：被告任職原告公司副總經理期間，為解決公司營
    運資金所需，對外舉債借款供公司週轉，更向與原告公司有
    業務往來之公司先行調借資金，日後再由公司貨款中扣抵先
    前調借之款項，本件原告所指被告向斌沛公司借款乙事即為
    此種情形。又原告起訴狀所舉6 次借條，並非均係被告前往
    收款，部分係原告公司台籍幹部前往取款，至於實際由被告
    經手取款者為何，被告已不復記憶，但不論係被告或原告公
    司台籍幹部經手之上開款項，均將取得之款項繳付原告公司
    ，被告並未侵占上開款項等語，資為抗辯。並聲明：(一)原告
    之訴及假執行之聲請均駁回。(二)如受不利判決，願供擔保請
    准宣告免為假執行。
三、原告主張之上開情事，固據其提出借條6 件為證（見本院卷
    第7 頁至12頁），被告就曾簽立上開借條向斌沛公司借款共
    計人民幣57萬5,000 元之情事不為爭執，惟否認有不當得利
    之侵占行為，辯稱該等借款係供原告公司使用等語。是被告
    就上開借款有無因侵占而不當得利取得，厥為本件重要之爭
    點，先此指明。
四、按「當事人主張有利於己之事實者，就其事實有舉證之責任
    。」，民事訴訟法第277 條前段定有明文。是依「民事訴訟
    如係由原告主張權利者，應先由原告負舉證之責，若原告先
    不能舉證，以證實自己主張之事實為真實，則被告就其抗辯
    事實即令不能舉證，或其所舉證據尚有疵累，亦應駁回原告
    之請求。」（最高法院17年上字第917 號判例意旨參照）。
    次按無法律上之原因而受利益，致他人受損害者，應返還其
    利益；雖有法律上之原因，而其後已不存在者，亦同。民法
    第179 條定有明文。又民法第179 條規定不當得利之成立要
    件，必須無法律上之原因而受利益，致他人受損害，且該受
    利益與受損害之間有因果關係存在。不當得利乃對於違反公
    平原則之財產變動，剝奪受益人所受利益，以調整其財產狀
    態為目的，並以無法律上之原因而受利益致他人受損害為基
    礎，依法律之規定而發生債的關係，倘無損害（既存財產之
    積極減少或應得利益之消極喪失）即無由成立不當得利，此
    觀民法第179 條規定自明（最高法院95年度台上字第1722號
    、第1077號裁判意旨參照）。
五、經查，本件原告提出借條6 紙，分別為96年4 月2 日向斌
    沛公司借款人民幣5 萬元；96年5 月4 日向斌沛公司借款
    人民幣3 萬元；96年6 月20日向斌沛公司借款人民幣3 萬
    元；96年7 月3 日向斌沛公司借款人民幣8 萬5,000 元；
    （未載借款日期）向斌沛公司借款人民幣28萬元，預計於
    96年7 月30日清償；（未載借款日期）向斌沛公司借款人
    民幣10萬元，預計96年8 月30日清償。而在被告另案遭原告
    提出侵占、背信等刑事偵查告訴之案卷中，有記載原告公司
    向被告借款之借條6 紙（見台灣板橋地方法院檢察署97年度
    他字第4172號案卷第50頁- 第55頁），該等借條係楊琴（即
    原告公司之會計人員）為經辦人所製作，分別為96年4 月2
    日借款人民幣4 萬元、96年4 月6 日借款人民幣1 萬元、96
    年5 月8 日借款人民幣11萬5,000 元（其中6 萬5,000 元＋
    3 萬元＝9 萬5,000 元現金借款存入中行，另1 萬元借款存
    入實行交納地稅稅金、1 萬元用於平時）、96年5 月22日借
    款人民幣2 萬元、96年6 月20日借款3 萬元、96年7 月3 日
    借款8 萬5,000 元；再核對原告所提出96年度之日記帳，
    其中96年4 月30日分別有「因公司資金周轉困難，向林副總
    借支款4 萬元」、「因公司資金周轉困難，向林副總借支款
    1 萬元」之記載（見本院卷第213 頁），合計為人民幣5 萬
    元，核與原告提出由被告簽立於96年4 月2 日向斌沛公司借
    款人民幣5 萬元之借據，以及上開楊琴製作96年4 月2 日借
    款人民幣4 萬元、96年4 月6 日借款人民幣1 萬元，合計金
    額為人民幣5 萬元，數額相符。其中96年5 月31日有「因
    漢錡公司資金周轉困難向甲○○副總借支現金款11萬5,000
    元」、「因漢錡公司資金周轉困難向甲○○副總借支現金款
    2 萬元」之記載（見本院卷第215 頁），而原告提出被告簽
    立於96年5 月4 日向斌沛公司借款之借據為人民幣3 萬元，
    又上開楊琴製作96年5 月8 日借款之借條，其中有現金9 萬
    5,000 元為6 萬5,000 元＋3 萬元之記載，該筆人民幣3 萬
    元之金額亦相符合；其中96年6 月30日有「資金周轉困難
    ，向林副總借支3 萬元」之記載（見本院卷第218 頁），核
    與原告提出被告簽立於96年6 月20日向斌沛公司借款之金額
    為人民幣3 萬元，及上開楊琴製作96年6 月20日借款3 萬元
    之借條金額，相符一致；其中96年7 月31日有「因丙○○
    ○○○（蘇州）有限公司資金周轉困難，向甲○○借支現金
    款8 萬5,000 元」之記載（見本院卷第220 頁），核與原告
    提出被告簽立於96年7 月3 日向斌沛公司借款之金額為人民
    幣8 萬5,000 元之金額，及上開楊琴製作96年7 月3 日借款
    8 萬5,000 元之借條金額，相符一致。可見上開原告所提出
    由被告簽立向斌沛公司借款之借條至，記載由被告以原
    告公司之名義向斌沛公司借該等款項，原告公司之會計復以
    原告向被告借款之內容製作借條並記載於日記帳中，不論上
    開由被告簽立向斌沛公司借款之借條至所借得之款項，
    係由原告直接向斌沛公司借貸，抑或是由被告個人向斌沛公
    司借貸之後，再以被告個人名義借貸給原告，該等款項亦即
    人民幣5 萬元、人民幣3 萬元、人民幣3 萬元、人民幣8 萬
    5 ,000元均有入原告公司之帳戶內供原告使用，被告並無侵
    占該等款項之行為。況且該等款項嗣後亦確實由斌沛公司扣
    抵其應付給原告之貨款，此經證人丁○○（斌沛公司總經理
    ）於本院審理時具結證述明確（見本院卷第93頁以下98年8
    月12日言詞辯論筆錄），是該等款項係由斌沛公司由應付給
    原告之貨款中扣抵，被告亦主張該等款項係向斌沛公司借支
    而由原告應收貨款之抵扣，並未主張原告應支付被告個人該
    等款項，自難認被告就上開人民幣5 萬元、人民幣3 萬元、
    人民幣3 萬元、人民幣8 萬5 ,000元等借款，有何侵占行為
    或有何從中獲得利益之情形。
六、至於原告提出被告簽立向斌沛公司借款之上開借條、之
    借款人民幣28萬元及人民幣10萬元部分，經查，證人丁○○
    於上開刑事案件偵查中具結證稱：「（問：甲○○有無向斌
    沛公司借款人民幣28萬及10萬元？）28萬是有借過，帳已經
    沖掉了，是甲○○以漢錡公司名義借的，甲○○說公司周轉
    困難，要付薪資等，在大陸借的，於民國96年上半年借的，
    界10萬元也有這事，一樣是甲○○利用漢錡名義借的周轉金
    ，兩筆都一樣，甲○○說如果沒還，就用貨款抵，後來都是
    用貨款付。」等語（見台灣板橋地方法院檢察署97年度他字
    第4172號案卷第17頁97年6 月27日訊問筆錄），是被告辯稱
    該等款項係向斌沛公司借貸供原告公司使用，尚非無據。再
    查，證人丁○○已證稱該等人民幣28萬、人民幣10萬元之借
    款已用貨款抵充，可見斌沛公司並未向原告主張尚有人民幣
    28萬元、人民幣10萬元之債權存在，原告既未能舉證證明該
    人民幣28萬元、人民幣10萬元為被告所侵占，復未能證明被
    告因此受有利益致原告受有損害，其主張就人民幣28萬元、
    10萬元部分應由被告給付原告，自難認有理由。
七、綜上所述，本件原告依民法第179 條、第184 條第1 項關於
    不當得利返還請求權及侵權行為請求權之法律關係，訴請被
    告給付新台幣270 萬2,500 元（即人民幣57萬5,000 元，以
    匯率1:4.7 換算) 及遲延利息，於法無據，不應准許。其假
    執行之聲請，因訴之駁回而失所附麗，應併予駁回。
八、本件事證已臻明確，兩造所為之其他主張、陳述並所提之證
    據，經審酌後，認均與本件之結論無礙，不再一一論述，併
    予敘明。
九、結論：原告之訴為無理由，依民事訴訟法第78條，判決如主
    文。
中    華    民    國    99    年    1     月    20    日
                  民事第二庭    法  官  連育群
以上正本係照原本作成
如對本判決上訴，須於判決送達後20日內向本院提出上訴狀
中    華    民    國    99    年    1     月    20    日
                            書記官  溫婷雅

司法院資訊處製作；財團法人民間司法改革基金會備份。
